ACORDAO-COMPLETO-2525712

ACÓRDÃO 1081/2022 ATA 6/2022 - SEGUNDA CÂMARA

VISTOS, relatados e discutidos estes autos de Pedido de Reexame interposto pela Sra.  Mirian Dantas dos Santos, Pró-Reitora de Gestão de Pessoas da Universidade Federal do Rio Grande do Norte, contra o Acórdão 4035/2021-TCU-Segunda Câmara (Relator Ministro Jorge Oliveira) . 
ACORDAM os ministros do Tribunal de Contas da União, reunidos em sessão da 2ª Câmara, ante as razões expostas pelo Relator, e com fundamento no art. 48 da Lei 8.443/1992 c/c os arts. 285, § 2º, e 286, parágrafo único, do Regimento Interno/TCU, em: 
9.1. conhecer do pedido de reexame interposto pela Sra. Mirian Dantas dos Santos, para, no mérito, negar-lhe provimento; e
9.2. dar ciência ao recorrente e demais interessados a respeito do inteiro teor deste acórdão, informando que esta deliberação, acompanhada do Relatório e do Voto que a fundamentam, está disponível para consulta no endereço www.tcu.gov.br/acordaos.

Pedido de reexame interposto por Mirian Dantas dos Santos, contra o Acórdão 4035/2021TCU2ª Câmara (peça 44).

Segunda Câmara

Universidade Federal do Rio Grande do Norte.

3. Recorrente: Mirian Dantas dos Santos (XXX.974.154-XX).

13.1. Ministros presentes: Bruno Dantas (Presidente), Augusto Nardes, Aroldo Cedraz e Antonio Anastasia (Relator).
13.2. Ministros-Substitutos presentes: Marcos Bemquerer Costa e André Luís de Carvalho.

MIRIAN DANTAS DOS SANTOS

ANTONIO ANASTASIA

Ministro Jorge Oliveira.

Tratam os autos de pedido de reexame interposto por Mirian Dantas dos Santos em face do Acórdão 4035/2021-TCU-Segunda Câmara (Relator Ministro Jorge Oliveira) , por meio do qual o Tribunal decidiu aplicar multa à gestora, ora recorrente, em razão do não atendimento a determinação do TCU (Acórdão 10664/2015-TCU-Segunda Câmara; Rel. Min. Ana Arraes) , que ordenou a supressão de parcelas de URV dos proventos de beneficiários de atos de aposentadoria apreciados nestes autos. 
2.	Reproduzo a seguir, nos termos do art. 1º, § 3ª, inciso I, da Lei 8.443/1992, a instrução lavrada no âmbito da Secretaria de Recursos (peça 65) , a qual contou com a concordância do Diretor da unidade (peça 66) e do Ministério Público junto ao TCU (peça 67) :
INTRODUÇÃO	
1.	Trata-se de pedido de reexame interposto pela Sra. Mirian Dantas dos Santos (peças 53-54) contra o Acórdão 4035/2021-TCU-Segunda Câmara (peça 44) .
1.1.	A deliberação recorrida apresenta o seguinte teor:
VISTOS, relatados e discutidos estes autos que, nesta etapa processual, cuidam de monitoramento de determinação dirigida à Universidade Federal do Rio Grande do Norte por meio do Acórdão 10664/2015-TCU-Segunda Câmara para que cessasse os pagamentos irregulares da parcela relativa ao reajuste de 3,17% por perda remuneratória decorrente de erro no reajuste disciplinado nos arts. 28 e 29 da Lei 8.880/1994 (URV) a servidores daquela instituição e cientificasse os interessados acerca do teor daquela deliberação.
ACORDAM os Ministros do Tribunal de Contas da União, reunidos em sessão da 2ª Câmara, por unanimidade, ante as razões expostas pelo relator e com fundamento nos arts. 1º, inciso V, 39, inciso II, 26, 28 e 58, inciso IV, da Lei 8.443/1992 c/c o art. 214, inciso III, alínea "a", 243 e 262 do Regimento Interno, em:
9.1. rejeitar as razões de justificativa apresentadas por Miriam Dantas dos Santos;
9.2. aplicar a Miriam Dantas dos Santos multa de 5.000,00 (cinco mil reais) , a ser recolhida ao Tesouro Nacional, com incidência de encargos legais, calculados da data deste acórdão até a data do pagamento, se este for efetuado após o vencimento do prazo abaixo estipulado; 
9.3. fixar prazo de quinze dias, a contar da notificação, para comprovação, perante o Tribunal, do recolhimento da dívida acima imputada;
9.4. autorizar a cobrança judicial da dívida, caso não atendida a notificação;
9.5. autorizar o desconto integral ou parcelado da dívida na remuneração da responsável, observado o percentual mínimo estabelecido no art. 46 da Lei 8.112/1990;
9.6. autorizar o pagamento da dívida em até trinta e seis parcelas mensais consecutivas, caso venha a ser solicitado pela responsável antes do envio do processo para cobrança judicial;
9.7 fixar o vencimento da primeira parcela em quinze dias a contar do recebimento da notificação e o das demais a cada trinta dias, com incidência de encargos legais sobre o valor de cada parcela; 
9.8. alertar a responsável que a inadimplência de qualquer parcela acarretará vencimento antecipado do saldo devedor;
9.9. determinar à Universidade Federal do Rio Grande do Norte que, no prazo de 15 (quinze) dias, envie ao Tribunal comprovante da cessação do pagamento da parcela relativa à URV (3,17%) dos contracheques dos servidores aposentados Luzia Luzinete Pereira, Maria da Paz de Oliveira Costa, Maria da Paz Nunes de Medeiros, Ronald Lima de Gois e Vanilde Santiago de Oliveira, mediante o encaminhamento de informações circunstanciadas, documentadas e contemporaneamente contextualizadas, alertando-a de que o não atendimento a esta determinação poderá implicar na responsabilização solidária da autoridade competente;
9.10. restituir os autos à Sefip para monitoramento das medidas especificadas nos itens anteriores.
 (destacamos e sublinhamos) 
HISTÓRICO
2.	O Tribunal aplicou penalidade de multa à Sra. Mirian Dantas dos Santos pelas seguintes razões, conforme excerto do voto condutor da deliberação recorrida (peça 45) :
Trata-se de monitoramento de determinação dirigida à Universidade Federal do Rio Grande do Norte por meio do Acórdão 10664/2015-TCU-Segunda Câmara para que cessasse os pagamentos irregulares da parcela relativa ao reajuste de 3,17% por perda remuneratória decorrente de erro no reajuste disciplinado nos arts. 28 e 29 da Lei 8.880/1994 (URV) a servidores daquela instituição e cientificasse os interessados acerca do teor daquela deliberação.
2.	Em setembro de 2018, a Secretaria de Fiscalização de Integridade de Atos e Pagamentos de Pessoal e de Benefícios Sociais (Sefip) verificou que a suspensão dos pagamentos ainda não havia ocorrido. Em consequência, foi promovida a audiência de Miriam Dantas dos Santos, Pró-Reitora de Recursos Humanos daquela Universidade.
3.	Em suas justificativas, a responsável alegou: (i) "a impossibilidade técnica de excluir o índice dos 3,217% dos proventos dos servidores", em decorrência de problemas relacionados aos sistemas informatizados em que são registrados os pagamentos oriundos de decisões judiciais; (ii) que não foram localizados os comprovantes de notificação expedidas aos interessados, motivo pelo qual foram expedidas novas notificações.
4.	A Sefip entendeu que as justificativas apresentadas são de caráter genérico e demonstram "até mesmo um certo descaso para com os comandos do TCU". Propôs sua rejeição, a aplicação de multa a Miriam Dantas dos Santos e a reiteração da determinação.
5.	O Ministério Público junto ao TCU (MPTCU) manifestou-se de acordo com a proposta da Sefip.
6.	Alinho-me aos pareceres.
7.	A responsável foi notificada do teor do Acórdão 10664/2015-TCU-Segunda Câmara em 18/1/2016. O expediente que lhe foi encaminhado dizia da necessidade de adoção de providências para cumprimento do aresto e solicitava o encaminhamento à Sefip do comprovante da ciência dos interessados. O prazo fixado para atendimento foi de 15 (quinze) dias e alertou-se para a possibilidade da aplicação de multa, em caso de descumprimento. 
	8.	Miriam Dantas dos Santos, no entanto, permaneceu inerte. Sequer se dignou a enviar resposta ao ofício que lhe foi dirigido.
	9.	As razões de justificativa por ela agora apresentadas não trazem elementos que confiram verossimilhança às suas afirmações: não foi enviado qualquer documento que demonstre sua intenção de dar cumprimento tempestivo à suspensão do pagamento das parcelas irregulares ou de que as notificações dos interessados tenham ocorrido antes da provocação agora efetuada pelo TCU. Da mesma forma, os hipotéticos óbices à cessação dos pagamentos irregulares não foram demonstrados.
2.1.	Inconformada, a Sra. Mirian Dantas dos Santos interpôs o presente pedido de reexame, que se fundamenta nas alegações que, adiante, passar-se-á a relatar.
EXAME DE ADMISSIBILIDADE
3.	Reitera-se o exame preliminar de admissibilidade (peça 55) , ratificado à peça 59 pelo Excelentíssimo Senhor Ministro Raimundo Carreiro, que entendeu pelo conhecimento do recurso, uma vez que preenchidos os requisitos do art. 48 da Lei 8.443/1992, c/c os arts. 285 e 286, parágrafo único, do RI/TCU, atribuindo efeito suspensivo aos itens 9.1, 9.2, 9.3, 9.4 e 9.5 do Acórdão 4035/2021-TCU-Segunda Câmara.
EXAME DE MÉRITO
Delimitação
4.	Constitui objeto do presente recurso analisar se a Sra. Mirian Dantas dos Santos, Pró-Reitora de Gestão de Pessoas da UFRN, foi diligente no cumprimento dos termos do Acórdão 10664/2015-TCU-Segunda Câmara ou tenha adotada alguma medida que possa atenuar a multa que lhe foi aplicada pelo Acórdão 4035/2021-TCU-Segunda Câmara.
5. 	Da suposta diligência no cumprimento dos termos do Acórdão 10664/2015-TCU-Segunda Câmara
5.1.	A recorrente defende que foi diligente, sendo que certas circunstâncias dificultaram o cumprimento dos termos do Acórdão 10664/2015-TCU-Segunda Câmara, ponderando o seguinte:
5.2.	sua conduta "não está eivada de dolo, má-fé e/ou negligência", podendo "o fato, de per si, configura-se, ao nosso vê, como uma falha administrativa de ocorrência possível, mas não a ponto de se configurar justa causa a uma sanção pecuniária em multa elevada";
5.3.	circunstâncias dificultaram a ação do gestor, a exemplo da implantação do módulo de ações judiciais no SIGEPE houve um acréscimo significativo no volume das ações judiciais da UFRN desde 2017, sendo que "além do cumprimento rotineiro das decisões judiciais, houve a necessidade de recadastrar manualmente 1.132 processos do SICAJ no novo sistema";
5.4.	há decisões judiciais conflitantes sobre a parcela 3,17%, o que "tem ensejado insegurança jurídica para atuação do gestor", bem assim de que houve dificuldades na transferência das informações do Sicaj, que foi parcialmente desativado, para o módulo de ações judiciais do SIGEPE, sendo que somente "em outubro/2018, após a tomada de providências pelo Ministério da Economia, foi possível concluir o cadastro da ação SICAJ 13402 no AJ/SIGEP", mas diante de novas dificuldades quanto ao cadastro no AJ/SIGEPE, que deveria conter as mesmas informações do SICAJ (mesmas partes e mesmo valor) , "foi necessário encaminhar em outubro/2018 a ação para homologação do Ministério da Educação, a qual somente foi devolvida para a UFRN em agosto/2019, após solicitação de novo parecer de força executória à Procuradoria Federal, uma vez que se tratava de decisão judicial transitada em julgado, cujo descumprimento poderia ensejar, inclusive, ato de improbidade administrava";
5.5.	a Procuradoria Federal, em 27/9/2019, emitiu parecer de força executória, de modo que, em dezembro/2019, os servidores foram notificados da realização da absorção da rubrica, sendo que "o índice de 3,17% está excluído do contracheque dos referidos servidores aposentados desde a folha de pagamento referente ao mês de fevereiro de 2020";
5.6.	à época da emissão do Acórdão 10664/2015-TCU-Segunda Câmara não era possível efetuar a retirada do índice de 3,17% dos contracheques dos servidores devido a problemas técnicos na ação SICAJ 13402;
5.7.	a UFRN "recebeu excelente pontuação nos índices de governança de gestão de pessoas, na última avaliação de Governança e Gestão Pública do Tribunal de Contas da União", o que demonstra "o afinco e a responsabilidade com os quais a Pró-Reitoria de Gestão de Pessoas da UFRN trabalha"; e
5.8.	em outros casos concretos o Tribunal apreciou recursos com circunstâncias que atenuaram a gravidade das condutas dos responsáveis e que culminaram na redução da gradação da multa aplicada, a exemplo dos Acórdão 1857/2018-TCU-Plenário e 3881/2014-TCU-2ª Câmara.
5.9.	Pede, por fim, o conhecimento e provimento do recurso, de modo a tornar sem efeito a multa aplicada ou, de forma alternativa, que seja reduzida a gradação da multa aplicada.
Análise:
5.10.	De início, convém trazer à baila excerto do relatório que fundamenta o Acórdão recorrido (peça 46) :
4. Compulsando os documentos anexados pela responsável (peça 37) ao transliterado expediente, constatam-se telegramas (peça 37, p. 111-120) enviados em 21/06/2019 aos servidores listados no referido ofício de audiência desta Sefip, comunicando-lhes sobe Acórdão 10664/2015-TCU-Segunda Câmara. Também foi anexada cópia de uma tabela, denominada 'Ação Judicial', com informações gerais sobre a lide, seguida de uma lista com dezenas de servidores que supostamente seriam partes na ação (peça 37, p. 1-110) .
5. Embora a responsável logre comprovar que, após cerca de quase 4 (quatro) anos da prolação do referido acórdão, foram notificados os servidores, não se considera pertinente que sejam aceitas suas razões de justificativa por ter ficado patente que ela não envidou qualquer tipo de esforço para notificar à época os interessados. Observe-se que ficou consignado na instrução que propôs a audiência (peça 22) que:
'A UFRN tomou ciência do primeiro ofício informando sobre a prolação do acórdão sob monitoramento em 17/1/2016 (peça 14) e do segundo ofício de reiteração em 22/4/2016 (peça 18) . Todavia, uma vez que a Universidade não respondeu aos ofícios enviados por este TCU, não se tem notícia se os interessados foram notificados pela unidade jurisdicionada acerca do acórdão ora monitorado.' 
6. Ora, o ponto fulcral é que, conquanto tenha sido devidamente comunicada, a responsável não se dignou a responder ao ofício da Sefip, com os esclarecimentos pertinentes sobre a notificação dos servidores acerca da decisão do TCU. Somente nesta oportunidade, em face de audiência, é que a pró-reitora informa que o setor sob seu comando 'não utilizava o sistema de processo eletrônico para fins de controle, bem como não havia um setor responsável pelo acompanhamento das demandas de auditoria do Tribunal de Contas da União e Controladoria-Geral da União' e que 'não foram localizados os comprovantes de notificação à época expedida'. Em que pese o alegado de que a UFRN não tivesse, no ano de 2015, um setor responsável por atender as demandas do TCU e da CGU, o que causa grande espécie, a pró-reitora não apresenta qualquer justificativa plausível para que ela não tenha respondido ao ofício do TCU com o envio dos comprovantes de notificação aos servidores, que, conforme ela agora afirma, foram expedidos. Ora, se as notificações realmente foram expedidas, embora não mais localizadas, é de se inferir, por corolário lógico, que a responsável, em flagrante desídia administrativa, não se dignou em encaminhar, de pronto, tais comprovantes de notificação ao TCU, em respeito à notificação que lhe fora enviada e que foi devidamente recebida, como atestam os já mencionados ARs, acostados às peças 14 e 17. Assim sendo, suas razões de justificativa devem ser rejeitadas. 
7. Sobre a outra questão ensejadora da audiência, 'não ter excluído o pagamento da parcela relativa à URV (3,17%) dos contracheques dos aposentados', a responsável se justifica asseverando que encontrou problemas de ordem técnica e, nesta oportunidade, no intento de comprovar sua assertiva envia ao TCU um documento interno que não demonstra, de forma inexorável, a necessária verossimilhança entre o alegado e os fatos. Com efeito a mencionada anexada tabela, denominada 'Ação Judicial', com informações gerais sobre a lide, seguida de uma lista com dezenas de servidores que supostamente seriam partes na ação (peça 37, p. 1-110) , é deveras genérica, demonstrando, mais uma vez, que a pró-reitora não se digna a fornecer informações ao TCU de forma circunstanciada, documentada e contemporaneamente contextualizada, que espelhem a situação atual de cada um dos servidores relacionados no ofício do TCU, evitando o encaminhamento de documentos internos sem que, antes, seja feita a indicação e correlação direta e explícita para o caso dos interessados arrolados nos expedientes do Tribunal. Isso é o que seria de se esperar de uma gestora de uma instituição pública de ensino e pesquisa de nível superior, que, supostamente, exige alta qualificação técnica de seus servidores, mormente os de alto escalão. Ora, neste caso, o que se observa é uma desídia administrativa da responsável e até mesmo um certo descaso para com os comandos do TCU. Portanto, também para este ponto, suas razões de justificativa devem ser rejeitadas.
8. Destarte, as parcas justificativas que apresentou devem ser rejeitadas, sendo que restou configurado o descumprimento injustificado de ordem direta e inequívoca do Tribunal, irregularidade grave tipificada no art. 58, inciso IV, da Lei 8.443/1992, e, portanto, ex-vi do que dispõem os artigos 250 e 268 do Regimento Interno do TCU, deve ser aplicada multa à Miriam Dantas dos Santos.
9. Com o primeiro ponto da audiência não restou totalmente esclarecido, deve ser reiterada à entidade determinação para que envie ao TCU comprovante de exclusão do pagamento da parcela relativa à URV (3,17%) dos contracheques dos aposentados Luzia Luzinete Pereira (CPF XXX.012.414-XX) , Maria da Paz de Oliveira Costa (CPF XXX.809.464-XX) , Maria da Paz Nunes de Medeiros (CPF XXX.584.504-XX) , Ronald Lima de Gois (CPF XXX.163.887-XX) e Vanilde Santiago de Oliveira (CPF XXX.727.744-XX) , fornecendo as informações de forma circunstanciada, documentada e contemporaneamente contextualizada, que espelhem a situação atual de cada um dos referidos servidores, evitando o encaminhamento de documentos internos sem que, antes, seja feita a indicação e correlação direta e explícita para o caso de cada um dos interessados.
10. Por oportuno, cabe destacar que tal determinação faz-se necessária, ante a manutenção da pertinência das razões que a justificaram, bem como por estar ela consentânea com as orientações recentemente estabelecidas pelo TCU na Portaria Segegex 9/2020, que 'Disciplina, no âmbito da Secretaria-Geral de Controle Externo, a proposição das deliberações previstas na Resolução TCU 315/2020'. Nesta portaria, há orientação de que a determinação seja justificada por caracterização da situação como irregular, sendo, necessário impor medidas concretas e imediatas para prevenir ou corrigir a irregularidade, ou desfazer seus efeitos. E, além disso, que a finalidade da determinação seja essencialmente corretiva, como regra voltada a interromper uma irregularidade em curso ou a remover seus efeitos. Por corolário lógico, tais situações descritas no normativo da Segecex se amoldam ao caso aqui tratado.
5.11.	Nota-se que as alegações da recorrente são mera reapresentação daquilo que já constou das suas razões de justificativa, que foram devidamente analisadas e refutadas por ocasião da prolação do Acórdão recorrido. Ademais, a deliberação do Tribunal que faltou dar cumprimento ou apresentar razões circunstanciadas da impossibilidade de seu cumprimento por parte da Sra. Mirian Dantas dos Santos, Pró-Reitora de Recursos Humanos da UFRN, foi prolatada no ano de 2015 (Acórdão 10664/2015-TCU-Segunda Câmara) , enquanto as supostas dificuldades técnicas [desativação parcial do Sicaj (Portaria Normativa nº 2, de 6/4/2017) com a implantação do módulo de ações judiciais - AJ no SIGEPE] surgiram praticamente 2 anos após a prolação da referida deliberação, não podendo utilizar esse álibi para desincumbir-se da obrigação de que deveria ter tomado alguma medida para excluir dos proventos dos inativos a parcela relativa à URV (3,17%) a partir do momento que teve ciência do Acórdão 10664/2015-TCU-Segunda Câmara, o que não ocorreu, pois ficou inerte.
5.12.	Além disso, eventuais dificuldades não eximem o gestora de responsabilidade, como consignado no voto condutor da deliberação recorrida a seguir apresentada (peça 45) : 
10. Aliás, a esse respeito, vale observar que, ainda que tais dificuldades existissem, não se prestariam a eximir a responsabilidade da Pró-Reitora de Recursos Humanos daquela Universidade perante este Tribunal. Na impossibilidade de cumprir a determinação que lhe foi dirigida, aquela dirigente deveria reportar o fato a esta Corte, à qual caberia, se fosse o caso, fazer a modulação dos efeitos do Acórdão 10664/2015-TCU-Segunda Câmara.
5.13.	Os Acórdão 1857/2018-TCU-Plenário e 3881/2014-TCU-2ª Câmara, invocados pela recorrente, não se amoldam ao seu caso, pois não foi capaz de demonstrar que adotou alguma medida assim que teve ciência do Acórdão 10664/2015-TCU-Segunda Câmara, o que impede a atenuação da gravidade de sua conduta, bem assim de que o valor da multa aplicada pelo Acórdão recorrido (R$ 5.000,00) já se encontra em valor semelhante aos daqueles que reduziram o valor da multa, ou seja, um dos mais baixos já aplicados. Não se pode perder de vista também que o subitem 9.5. da deliberação recorrida já autorizou o parcelamento da multa aplicada na remuneração da responsável.
5.14.	Ademais, convém trazer à baila excerto do voto condutor daquela deliberação do Plenário de 2018, no qual o Relator (Min. José Múcio Monteiro) consigna que é da responsabilidade do gestor fazer uso da melhor forma dos recursos disponíveis em cumprimento à legislação:
9. Discordo apenas com relação a esse aspecto, pois o lapso temporal de um ano mostra-se demasiado para atendimento à demanda do Tribunal. A situação se configura, na prática, uma ausência de resposta. Por isso, não cabe atenuar a multa em razão desse argumento.
10. Os demais argumentos apontados pelo ex-secretário, como violação à ampla defesa, desorganização administrativa e carência de pessoal, não merecem acolhimento, uma vez que sua notificação foi válida nos termos dos normativos que regem os processos desta Casa e porque incumbe ao gestor alocar seus recursos da melhor maneira a fim de cumprir as atribuições que a lei lhe impõe. (sublinhamos e destacamos) 
5.15.	Por fim, convém registrar que a responsabilidade perante ao TCU independe de conduta dolosa ou má-fé do gestor, conforme excerto do voto do Ministro Bruno Dantas (Acórdão 6211/2015-TCU-Primeira Câmara) a seguir transcrito:
Como é cediço, a responsabilidade dos jurisdicionados perante esta Corte é de natureza subjetiva, caracterizando-se mediante a presença de simples culpa, stricto sensu. Assim, reforço que não se faz necessária a caracterização de conduta dolosa ou má-fé do gestor para que este seja responsabilizado perante o TCU.
No âmbito do Tribunal de Contas da União, a obrigação de ressarcir o erário prescinde da comprovação de dolo ou má-fé. É suficiente quantificar o dano, identificar a conduta do responsável que caracterize sua culpa, por imprudência, imperícia ou negligência, e demonstrar o nexo de causalidade entre a conduta culposa (stricto sensu) e a irregularidade que provocou o prejuízo.
A competência desta Corte de Contas para julgar as contas daqueles que derem causa a prejuízo ao erário independe da caracterização de conduta dolosa e tem sede constitucional e legal (arts. 70, caput e parágrafo único, e 71, II e VIII, da Constituição Federal e 1º, I e § 1º, 46, 57, 58 e 60 da Lei 8.443/1992) .
Há que se ressaltar, em complemento, que mesmo depois da publicação da Lei 13.655/2018, que alterou a LINDB, basta que seja configurado a culpa do responsável para ser determinado o ressarcimento ao erário. Nesse sentido, destaco o enunciado transcrito a seguir, publicado no Boletim de Jurisprudência 320/2020, a partir do Acórdão 7982/2020-TCU-Primeira Câmara (Recurso de Reconsideração, Relator Ministro Benjamin Zymler) 
O dever de indenizar os prejuízos ao erário permanece sujeito à comprovação de dolo ou culpa, sem qualquer gradação, como é de praxe no âmbito da responsabilidade aquiliana, inclusive para fins do direito de regresso (art. 37, § 6º, da Constituição Federal) . As alterações promovidas no Decreto-lei 4.657/1942 (Lei de Introdução às Normas do Direito Brasileiro - Lindb) pela Lei 13.655/2018, em especial a inclusão do art. 28, ou mesmo a regulamentação trazida pelo Decreto 9.830/2019, não provocaram modificação nos requisitos necessários para a responsabilidade financeira por débito. (destacamos) 
5.16.	Embora no presente caso não se trate de ressarcimento ao erário, mas exclusivamente de aplicação de multa com base no art. 58, inciso IV, da Lei 8.443/1992, a responsabilidade perante o TCU é a mesma, conforme o excerto transcrito, de modo que independe de dolo ou má-fé do gestor, bastando a identificar a conduta do responsável que caracterize sua culpa e o nexo de causalidade entre ela e a irregularidade apontada, o que houve no presente caso, conforme as razões que levaram a prolação do Acórdão recorrido.
5.17.	Portanto, não podem ser acolhidas as alegações da recorrente.
CONCLUSÃO
6.	Diante do exposto, é de se concluir que a recorrente não foi diligente em dar cumprimento aos termos do Acórdão 10664/2015-TCU-Segunda Câmara no tempo devido, nem foi capaz demonstrar que adotou alguma medida, no momento apropriado e efetuado comunicação ao TCU, que atenue a sua responsabilidade pela inércia em excluir ou demonstrar a impossibilidade de fazê-lo acerca da parcela relativa à URV (3,17%) dos proventos dos inativos de que tratam a referida deliberação.
6.1.	Dessa forma, deve-se negar provimento ao recurso.
PROPOSTA DE ENCAMINHAMENTO
7.	Ante o exposto, submetem-se os autos à consideração superior, propondo-se, com fundamento no art. 48 da Lei 8.443/1992:
a) conhecer do recurso e, no mérito, negar-lhe provimento; e
b) informar a recorrente e demais interessados do acórdão a ser proferido, destacando que o relatório e o voto que o fundamentam podem ser acessados por meio do endereço eletrônico www.tcu.gov.br/acordaos.
	É o Relatório.

não há

Procurador Marinus Eduardo De Vries Marsico.

APOSENTADORIA. UFRN. DETERMINAÇÃO PARA CESSAÇÃO DE PAGAMENTOS IRREGULARES DE PARCELA URV. MONITORAMENTO. NÃO CUMPRIMENTO. AUDIÊNCIA. REJEIÇÃO DE RAZÕES DE JUSTIFICATIVA. MULTA. PEDIDO DE REEXAME. CONHECIMENTO. ELEMENTOS INSUFICIENTES PARA ALTERAR JUIZO REALIZADO. NEGATIVA DE PROVIMENTO. COMUNICAÇÕES

APOSENTADORIA (APOS)

Secretaria de Recursos (Serur).

Trata-se de pedido de reexame interposto pela Sra. Mirian Dantas dos Santos, Pró-Reitora de Gestão de Pessoas da Universidade Federal do Rio Grande do Norte, contra o Acórdão 4035/2021-TCU-Segunda Câmara (Relator Ministro Jorge Oliveira) , proferido em apreciação de monitoramento do Acórdão 10664/2015-TCU-Segunda Câmara (Relatora Ministra Ana Arraes) .
2.	Em apreciação original deste processo, o Tribunal, mediante o 10664/2015-2ª Câmara, decidiu, entre outros, considerar ilegais os atos de aposentadoria de cinco ex-servidores da Universidade Federal do Rio Grande do Norte (UFRN) , bem como determinar à Universidade que, no prazo de 15 dias, cessasse os pagamentos irregulares de parcela URV (3,17%) dos atos impugnados, sob pena de ressarcimento das quantias pagas indevidamente e responsabilização solidária da autoridade competente, bem como enviasse ao TCU novos atos com a supressão das irregularidades verificadas.
3.	Em monitoramento do Acórdão 10664/2015-TCU-Segunda Câmara, ante a não evidenciação do atendimento às determinações, e à ausência de manifestação da UFRN a reiterados ofícios enviados pela unidade da Secretaria do TCU, foi promovida a audiência da Sra. Mirian Dantas dos Santos, Pró-Reitora de Gestão de Pessoas. Em apreciação do processo, foi proferido o Acórdão 4035/2021-TCU-Segunda Câmara, ora recorrido, nos seguintes termos, no essencial:
VISTOS, relatados e discutidos estes autos que, nesta etapa processual, cuidam de monitoramento de determinação dirigida à Universidade Federal do Rio Grande do Norte por meio do Acórdão 10664/2015-TCU-Segunda Câmara para que cessasse os pagamentos irregulares da parcela relativa ao reajuste de 3,17% por perda remuneratória decorrente de erro no reajuste disciplinado nos arts. 28 e 29 da Lei 8.880/1994 (URV) a servidores daquela instituição e cientificasse os interessados acerca do teor daquela deliberação.
ACORDAM os Ministros do Tribunal de Contas da União (...) , em:
9.1. rejeitar as razões de justificativa apresentadas por Miriam Dantas dos Santos;
9.2. aplicar a Miriam Dantas dos Santos multa de 5.000,00 (cinco mil reais) , a ser recolhida ao Tesouro Nacional, com incidência de encargos legais, calculados da data deste acórdão até a data do pagamento, se este for efetuado após o vencimento do prazo abaixo estipulado; 
 (...) 
9.9. determinar à Universidade Federal do Rio Grande do Norte que, no prazo de 15 (quinze) dias, envie ao Tribunal comprovante da cessação do pagamento da parcela relativa à URV (3,17%) dos contracheques dos servidores aposentados Luzia Luzinete Pereira, Maria da Paz de Oliveira Costa, Maria da Paz Nunes de Medeiros, Ronald Lima de Gois e Vanilde Santiago de Oliveira, mediante o encaminhamento de informações circunstanciadas, documentadas e contemporaneamente contextualizadas, alertando-a de que o não atendimento a esta determinação poderá implicar na responsabilização solidária da autoridade competente;
4.	Mediante o pedido de reexame em análise, a recorrente alegou a inexistência de dolo, má-fé ou negligência, de modo que a situação consistiria em falha administrativa, não passível da sanção a ela aplicada. No mérito, argumentou, em síntese, que certas circunstâncias teriam impactado o cumprimento dos termos do Acórdão 10664/2015-TCU-Segunda Câmara, mormente em razão de dificuldades técnicas a partir da implantação do módulo de ações judiciais no Sistema de Gestão de Pessoas - Sigepe. Acrescentou que a rubrica em questão foi excluída do contracheque dos servidores referidos a partir da folha de pagamento do mês de fevereiro de 2020.
5.	Em análise dos argumentos recursais, a Secretaria de Recursos - Serur (peças 65 e 66) se posicionou pela negativa de provimento do pedido de reexame, com base nas seguintes conclusões:
6.	Diante do exposto, é de se concluir que a recorrente não foi diligente em dar cumprimento aos termos do Acórdão 10664/2015-TCU-Segunda Câmara no tempo devido, nem foi capaz demonstrar que adotou alguma medida, no momento apropriado e efetuado comunicação ao TCU, que atenue a sua responsabilidade pela inércia em excluir ou demonstrar a impossibilidade de fazê-lo acerca da parcela relativa à URV (3,17%) dos proventos dos inativos de que tratam a referida deliberação.
6.	O Ministério Público junto ao TCU - MPTCU, mediante Parecer da lavra do Procurador Marinus Eduardo de Vries Marsico (peça 67) , manifestou concordância com a proposta da unidade.
7.	Preliminarmente, ratifico o teor do despacho proferido nos autos pelo Ministro Raimundo Carreiro (peça 59) , a quem sucedi na relatoria do presente processo, no sentido de que o presente recurso preenche os requisitos de admissibilidade estabelecidos nos artigos 32, inciso I, e 48 da Lei 8.443/1992, razão pela qual pode ser conhecido.
8.	Desde já manifesto minha concordância com o posicionamento da Secretaria de Recursos - Serur (peças 65 e 66) , corroborado pelo Ministério Público junto ao TCU (peça 67) , pelo conhecimento e negativa de provimento ao recurso interposto pela Sra. Mirian Dantas dos Santos. Adoto os fundamentos aduzidos pela Serur (peça 65) como razões de decidir, sem prejuízo de breves destaques.
9.	Consta dos autos que a Sra. Mirian Dantas foi notificada em duas oportunidades sobre a necessidade de cumprimento das deliberações do TCU neste processo: i) em 18/1/2016, recebeu a notificação alusiva à prolação do Acórdão 10664/2015-TCU-Segunda Câmara (peças 14 e 15) ; e ii) em 22/4/2016, recebeu a reiteração do ofício anterior (peças 17 e 18) . Em ambas as oportunidades foi silente, mesmo tendo sido formalmente alertada de sua sujeição à multa prevista no art. 58, inciso IV, da Lei 8.443/1992, em caso de não atendimento tempestivo às determinações do TCU.
10.	Em oportunidade seguinte, notificada em sede de audiência, na data de 12/6/2019 (peças 32 e 34) , apresentou manifestação, decorridos quase 4 anos desde a prolação do acórdão, atribuindo a problemas de ordem técnica a sua inércia no atendimento à determinação principal de cessação dos pagamentos indevidos.
11.	Conforme bem ressaltou a Serur, as alegações apresentadas em sede recursal são semelhantes àquelas trazidas em sede de razões de justificativa na fase anterior do processo e devidamente refutadas pela deliberação recorrida. Nesta oportunidade, devem igualmente ser rejeitadas.
12.	Não se mostra razoável que um comando direto e objetivo do TCU demore anos para ser implementado. O gestor diligente, tendo se deparado com qualquer óbice ao pronto cumprimento da deliberação do Tribunal, ou tendo discordância com seus termos, poderia interpor os recursos processuais que entendesse pertinentes, ou prontamente oficiar a unidade da Secretaria do TCU com suas justificativas.
13.	Nessa linha, reproduzo excerto do Voto condutor do Acórdão 1878/2021-TCU-Plenário, relatado pelo Ministro Benjamin Zymler, proferido em apreciação de situação similar (monitoramento de cumprimento de determinação a universidade federal para cessação de pagamentos indevidos de rubricas de ações judiciais) , que aborda bem o tema:
10.	 De plano, observo que as disposições dos Acórdão 14912/2018-TCU-Primeira Câmara e 8.825/2020-1ª Câmara são determinações objetivas do Tribunal que obrigam seus destinatários, sob pena de aplicação das sanções previstas na Lei 8.443/1992.
11.	Nesse contexto, as alegações deduzidas pelo gestor de recursos humanos da FUFPI sugerem preocupante desconhecimento acerca da autoridade e das competências deste Tribunal de Contas da União no exercício do controle externo da administração, notadamente no tocante ao pagamento de vantagens indevidas a servidores públicos federais. 
12.	De fato, as duas deliberações acima referidas foram taxativas em ordenar à entidade que "faça cessar, no prazo de 15 (quinze) dias, contado a partir da ciência desta deliberação, os pagamentos decorrentes dos atos impugnados, sob pena de responsabilidade solidária da autoridade administrativa omissa".
13.	Assim, causa espécie que o gestor responsável pela implementação das medidas ordenadas pelo Tribunal - de fácil apreensão e operacionalização, diga-se de passagem - passe anos no aguardo de autorização ou aprovação de outras instâncias administrativas para cumprir aquilo que, então, já se apresentava como seu dever funcional.
14.	Vale lembrar que as determinações do TCU, uma vez aperfeiçoadas pelo decurso dos prazos legais, não se sujeitam ao juízo de conveniência e oportunidade dos dirigentes dos órgãos ou entidades destinatários. Antes, revestem-se de caráter coativo, nos termos do art. 71, inciso IX, da Constituição Federal, sendo passíveis de penalidades os responsáveis por eventual desobediência. No ponto, é oportuna a observação há muito feita pelo saudoso Ministro Bento Bugarin nos autos do TC-Processo 009.987/1996-7:
"as decisões do TCU não são passíveis de discussão no âmbito da Administração Pública, devendo todos que dela participarem observar seus ditames".
15.	Portanto, se inconformismo ou dúvidas havia em relação à deliberação do TCU, caberia ao preposto da FUFPI, tempestivamente, interpor os recursos próprios, previstos na Lei Orgânica e no Regimento Interno desta Corte. O que não poderia - como não podem os gestores públicos - é, deliberadamente, deixar de cumprir ordem expressa do Tribunal, mormente sob o pretexto de aguardar parecer do órgão de assistência jurídica da entidade, de resto sem nenhum efeito vinculativo.
14.	Desse modo, acolho o encaminhamento proposto pela Sefip e pelo MPTCU, no sentido de conhecer e negar provimento ao pedido de reexame em análise.
15.	Do exposto, VOTO por que seja aprovado o Acórdão que ora submeto a este Colegiado.
TCU, Sala das Sessões, em 15 de março de 2022.
ANTONIO ANASTASIA 
Relator